臺灣臺北地方法院民事判決　　　　　　95年度重訴字第1471號
原　　　告　源泉鋼鐵股份有限公司
法定代理人　己○○
訴訟代理人　林之嵐律師
受 告知 人　萬泰商業銀行股份有限公司
法定代理人　丙○○　　住同上
被　　　告　國華人壽保險股份有限公司
法定代理人　夏銘賢　　住同上
訴訟代理人　戊○○　　住同上
上列當事人間變更股東名簿登記事件，本院於民國九十六年十月
二日言詞辯論終結，判決如下：
    主    文
原告之訴駁回。
訴訟費用由原告負擔。
    事    實
甲、原告方面：
一、聲明：(一)被告應將其股東名簿內所載股東乙○○如附表所示
    之股份變更股東登記為原告源泉鋼鐵股份有限公司；(二)訴訟
    費用由被告負擔。
二、陳述略稱：
  (一)緣原告前於民國（下同）九十四年三月二十四日與受告知人
    萬泰商業銀行股份有限公司（下稱萬泰銀行）簽立購買意願
    書，約定由原告以總價新台幣（下同）一千萬元購買訴外人
    乙○○質押於萬泰銀行之被告公司股票二百萬股，原告並交
    付面額一百萬元之支票乙紙予萬泰銀行，以為該買賣之定金
    。雙方嗣於同年六月二十四日正式簽訂股票買賣契約書，依
    該買賣契約之規定，除將原告之前給付之一百萬元定金轉作
    部分價金外，原告另再匯付價金餘款九百萬元予萬泰銀行，
    此有匯款申請書乙紙可稽，萬泰銀行則將經乙○○背書轉讓
    如附表所示之股票（下稱系爭股票）交付原告。原告既已受
    讓並持有經乙○○背書轉讓之系爭股票，依法即成為系爭股
    票之合法所有人，自得請求被告辦理股東名簿變更登記，將
    原告之名稱及地址記載於股東名簿上，詎料經原告多次向被
    告申請辦理變更登記，均遭被告以系爭股票原持有人乙○○
    業經宣告破產，並經本院發執行命令禁止移轉處分其股份為
    由，拒絕原告之請求。惟查，原告係於九十四年六月二十七
    日自乙○○受讓取得系爭股票，而乙○○係於同年十一月四
    日宣告破產，被告遲至同年十一月二十八日始收受本院之執
    行命令，足見原告在乙○○宣告破產暨法院核發禁止移轉處
    分命令前即已合法受讓取得系爭股票，該轉讓效力自不因乙
    ○○破產而生影響，亦不受之後法院執行命令之拘束，被告
    自無理由拒絕為原告辦理股東名簿變更登記，為此提起本件
    訴訟，並請求如訴之聲明所示。
  (二)原告自乙○○背書受讓系爭股票時即合法取得股票權利，原
    告持背書完妥之股票即可逕向被告請求將其本名或名稱及住
    所或居所記載於被告公司股東名簿上：
    (1)按公司法第一百六十四條前段規定：「記名股票，由股票
      持有人以背書轉讓之，並應將受讓人之姓名或名稱記載於
      股票。」，同法第一百六十五條第一項規定：「股份之轉
      讓，非將受讓人之姓名或名稱及住所或居所，記載於公司
      股東名簿，不得以其轉讓對抗公司。」，由前揭公司法第
      一百六十四條規定可知，記名股票之轉讓，只須背書後交
      受讓人持有，即生轉讓之效果，至於公司法第一百六十五
      條第一項所謂未將受讓人之姓名或名稱及住所或居所記載
      於公司股東名簿，不得對抗公司，係就對抗公司之要件所
      為之規定，非股權轉讓之生效要件，若股份已合法有效轉
      讓，縱未經股東名簿之變更登記，亦不影響受讓人依法取
      得股票之權利，此有最高法院七十三年台上字第三五六七
      號及七十九年台上字第二七二○號裁判要旨可稽。而前述
      股份完成轉讓後，僅須由受讓人單方持背書完妥之股票即
      可向公司請求為股東名簿變更登記，此更有最高法院八十
      六年台上字第二三一八號判決可參。本件系爭股票既經原
      所有人乙○○背書轉讓予原告，原告要求發行股票之被告
      為過戶登記而遭拒絕時，自得對被告提起給付之訴訟，請
      求被告變更其股東名簿之記載。
    (2)次按最高法院八十六年台上字第二三一八號判決見解：「
      公司法第一百六十五條第一項規定變更股東名簿之記載，
      僅係得以其轉讓對抗公司而已，於其自背書受讓股票時即
      合法取得股票之權利，並不生影響。‧‧本件被上訴人請
      求轉讓之展鋒、展逸二公司股份，其股票是否為記名式？
      如為記名股票，則上訴人請求被上訴人協同辦理股份轉讓
      登記手續，是否有保護必要，即不能無疑。」，基此，若
      原告逕列股票出讓人乙○○之破產管理人為被告，提起請
      求辦理過戶登記之訴訟，反而將因訴訟欠缺保護之必要，
      而為法所不許。
    (3)原告於乙○○遭法院宣告破產前已向系爭股票之質權人萬
      泰銀行購買系爭股票並完成背書轉讓，依法應不受破產法
      院執行命令之拘束。況破產法院發執行命令時並未經實質
      審查，故執行命令對於當事人間權利義務關係應不生實質
      確定力，本院就本件所為之認定，自不受其拘束，換言之
      ，破產法院雖發上揭執行命令，並不表示系爭股票屬於破
      產財團。
  (三)按質權人於債權已屆清償期，而未受清償者，得拍賣質物，
    就其賣得價金受清償，固為民法第八百九十三條第一項所明
    定，惟同法第八百九十五條準用第八百七十八條規定：「抵
    押權人於債權清償期屆滿後，為受清償，得訂立契約，取得
    抵押物之所有權，或用拍賣以外之方法處分抵押物，但有害
    於其他抵押權人之利益者不在此限。」，可知質權人在前開
    條文所定之特定情形下，非不得以拍賣以外之方法處分質物
    而取償，並無流質契約之問題。本件被告主張系爭股票之質
    權人萬泰銀行未依拍賣程序，逕與第三人即原告簽立股票買
    賣契約處分股票，於法即有未合云云，並非正確。
  (四)況有價證券之轉讓重其流通性，不因記名或不記名有價證券
    而有所不同，故當受讓人為善意時，應有民法第八百零一條
    及第九百四十八條善意受讓規定之適用。另就票據轉讓而言
    ，其轉讓方式雖可分為交付轉讓及背書轉讓，惟無論何種方
    式之轉讓，當受讓人為善意時，皆可適用票據法第十四條第
    一項主張善意取得票據。記名股票轉讓之方式與票據之背書
    轉讓相同，既然票據之善意受讓人得依票據法主張善意取得
    ，則記名股票之善意受讓人自應有受民法或票據法善意受讓
    規定保護之必要，此有台灣高等法院八十六年度重上更(一)字
    第二十一號民事判決可參。本件原告向系爭股票質權人萬泰
    銀行購買系爭股票，從萬泰銀行買來時就蓋有蓋乙○○的章
    ，簽約時原告交付價金，從萬泰銀行拿到股票，萬泰銀行與
    乙○○在轉讓附表股票予原告前的約定，原告並不清楚，然
    姑不論質權人萬泰銀行處分系爭股票是否符合民法第八百九
    十五條準用第八百七十八條規定情形，惟就原告而言，顯係
    屬在善意情形下接受系爭股票之讓與，應適用民法或票據法
    有關善意受讓規定而予以保護。
  (五)有關附表股票背面蓋章用印有疑義部分，勘驗所挑出的是整
    個股票的少數，多半是印章蓋不清楚而重蓋，這部分實務上
    不是很重大的問題，一部分是印章模糊的問題，股票大量過
    戶時有部分用印模糊應該不影響效力。股票背書質權人、受
    讓人可以隨時可以補正用印模糊的地方，印章上面的問題不
    是本件的關鍵。漏蓋印章的部分，萬泰銀行可能有主體變更
    的問題，原告會再與其研究。
三、證據：提出購買意願書影本一份、支票影本一紙、股票買賣
    契約書影本一份、匯款申請書（匯款人證明聯）影本一份、
    背書轉讓之股票正反面影本三十紙、被告公司變更登記表及
    法定代理人戶籍謄本各一份、股票用印模式與原證差異明細
    一份為證，並聲請告知訴訟於萬泰銀行及傳訊證人丁○○。
乙、被告方面：
一、聲明：如主文所示。
二、陳述略稱：
  (一)原告主張取得系爭股票所有權之法律行為並未完備：依民法
    第七百五十八條及第七百六十一條第一項規定，我國對物權
    的變動採形式主義，亦即標的物所有權之移轉除買賣等原因
    行為外，尚須有一個獨立的物權行為，學說上稱此為分離原
    則，此為通說及實務所肯認。經查，依系爭股票背面背書之
    記載，原告雖係向萬泰銀行購買系爭股票，惟系爭股票移轉
    之物權行為存在於原告及股票所有人乙○○之間，而乙○○
    既已於八十七年離境，原告亦稱未與之接洽，則乙○○當自
    無可能與原告達成物權契約之合意；又原告一再陳稱對萬泰
    銀行與乙○○間之授權及蓋印過程一無所悉，顯見萬泰銀行
    亦未以乙○○之代理人名義與原告達成物權契約之合意，是
    以系爭股票縱已完成背書之記載，惟在物權行為未完成之情
    形下，原告仍未合法取得系爭股票所有權，其請求系爭股票
    過戶即屬無據。
  (二)萬泰銀行未經拍賣程序即處分系爭股票乃於法未合：
    (1)按「質權人於債權已屆清償期，而未受清償者，得拍賣質
      物就其賣得價金受償。」，民法第八百九十三條第一項定
      有明文，本件系爭股票之質權人萬泰銀行未經拍賣程序，
      逕自將系爭股票賣給原告，於法即有未合。原告雖稱依民
      法第八百九十五條準用第八百七十八條規定，質權人非不
      得用拍賣以外之方法處分質物，惟依第八百七十八條之立
      法理由所示，該規定在於保護抵押人利益，故限制須於「
      債權清償期屆滿後」始得為之，而依證人丁○○所提「同
      意書」及「擔保物提供書」所載，成立時點均於系爭股票
      設質當時（即八十七年一月間），債權清償期並未屆滿，
      故與第八百七十八條規定要件未合。
    (2)復按民法第八百九十三條第二項規定：「約定於債權已屆
      清償期而未為清償時，質物之所有權移屬於質權人者，其
      約定為無效。」，此即學說所稱流質契約之禁止，乃屬禁
      止規定。經查，原告所提同意書乃係約定：「‧‧‧隨時
      逕行處分或變賣擔保物抵償所欠本息，至於擔保物處分之
      方法及其價格概委託貴行全權處理‧‧。」，其雖無股票
      移轉於質權人之約定，然萬泰銀行所擁有之處分權利乃與
      所有權人無異，故原告此舉實係利用契約自由以達成規避
      前開強制規定之目的，實有脫法行為之疑慮。
  (三)原告亦未善意取得系爭股票：按萬泰銀行未依法以拍賣方式
    處分質物，且未符合民法第八百九十五條準用第八百七十八
    條規定情形，而縱原告不知此節，惟其向萬泰銀行購買系爭
    股票時，明知其未能合法取得系爭股票所有權（從系爭股票
    背面之記載即可得知），且系爭股票之買賣契約亦無萬泰銀
    行代理乙○○出賣系爭股票意旨之表示，則若在原告對於萬
    泰銀行與乙○○間之授權過程毫無所悉之情形下，原告如何
    能信賴萬泰銀行係有權處分系爭股票？故原告主張善意顯與
    常情相悖。從而原告主張其向質權人萬泰銀行購買系爭股票
    ，並經出質人乙○○轉讓背書，無論萬泰商銀是否符合民法
    第八百九十五條準用第八百七十八條規定，其已善意取得系
    爭股票云云，實屬無據。
  (四)縱原告已合法取得系爭股票所有權，惟被告因受本院執行命
    令拘束，對原告過戶之請求自無法配合辦理：
    (1)被告獲悉原告請求辦理質權撤銷及過戶系爭股票時，曾檢
      附相關文件向本院執行處聲明異議，並請本院就原告請求
      辦理過戶登記之事為准駁裁定，而本院執行處於函詢乙○
      ○之破產管理人張權律師後，即函覆被告並命不應受理系
      爭股票之過戶登記，而本院之執行命令迄未撤銷，故被告
      受公權力之拘束，自礙難辦理過戶登記，從而拒絕原告所
      請，於法自屬有據。
    (2)原告提起本件訴訟之理由，不外係以其取得系爭股權乃在
      破產宣告前，系爭股權已不屬破產財團，故其請求辦理變
      更股東名簿登記當不受系爭扣押命令限制云云，惟有關破
      產財團財產之認定乃屬本院之權責，非被告所得置喙，而
      本院迄今仍認系爭股權屬破產財團，故自應由原告對乙○
      ○之破產管理人提起確認系爭股權是否屬破產財團之訴訟
      ，方屬正辦。惟原告對此不加以爭執，反提起本訴，非但
      無法將系爭股權排除於破產財團之外，且本院執行命令亦
      無法藉由本件訴訟除去。
  (五)另就原告說明持有股票用印模式差異乙事，表示意見如後：
    (1)股票號碼82-ND-046156部分：質權人萬泰銀行解除質權之
      出讓人欄位未蓋章，質權解除背書未完成，無法辦理股票
      過戶登記。
    (2)股票號碼82-ND-028851、82-ND-028861及82-ND-029094部
      分：設質人乙○○於解除質權之受讓人欄位蓋章不清楚，
      無法核印，依被告公司股務作業程序之規定，無法辦理股
      票過戶登記。
三、證據：提出強制執行聲明異議狀暨附件影本一份、乙○○破
    產管理人九十五年度忠破字九五○九四一號函影本一份、本
    院九十五年九月二十日北院錦九四執破良字第一○號函影本
    一份及民法第八百七十八條之立法理由影本一份為證。
丙、本院依職權調閱本院九十年度執破字第十號卷，並核對附表
    股票原本；證人丁○○提出擔保物提供書影本一份、同意書
    影本一份、股票質權設定聲請書影本一份及質權設定登記申
    請書影本一份為證。
    理    由
一、程序方面：原告起訴時法定代理人為甲○○，訴訟繫屬中改
    由夏銘賢為法定代理人，並於九十六年十月二日具狀聲明承
    受訴訟，核與民事訴訟法第一百七十六條規定相符，程序尚
    無不合，應予准許。
二、原告主張意旨略以：(一)原告於九十四年三月二十四日與萬泰
    銀行簽立購買意願書，約定由原告購買訴外人乙○○質押於
    萬泰銀行之被告公司股票二百萬股，同年六月二十四日正式
    簽訂股票買賣契約書，同年月二十七日原告付清價金，萬泰
    銀行則將系爭股票交付原告，然原告請求被告辦理變更股東
    登記遭被告拒絕，故提起本訴；(二)被告雖辯稱萬泰銀行未經
    拍賣程序即處分系爭股票於法未合，然依民法第八百九十五
    條準用第八百七十八條規定，並非不得以拍賣以外之方法處
    分質物而取償，並無流質契約之問題，且原告為記名股票之
    善意受讓人，從萬泰銀行買來時就蓋有乙○○的章，自應有
    受民法或票據法善意受讓規定保護之必要；(三)原告於乙○○
    遭法院宣告破產前已向系爭股票之質權人萬泰銀行購買系爭
    股票並完成背書轉讓，雖本院九十五年九月二十日北院錦九
    四執破良字第一○號函執行命令禁止辦理過戶登記，但本件
    審理依法應不受破產法院執行命令之拘束；(四)有關附表股票
    背面蓋章用印有疑義部分為少數，多半是印章蓋不清楚而重
    蓋，一部分是印章模糊，應均不影響效力，而漏蓋印章部分
    ，原告會再與萬泰銀行研究云云。
三、被告答辯意旨則以：(一)原告主張取得系爭股票所有權之法律
    行為，雖有原告與萬泰銀行間債權契約之合意，然因原告與
    乙○○並無聯絡，萬泰銀行亦未以乙○○代理人名義與原告
    達成轉讓附表股票所有權之物權契約合意，原告未合法取得
    系爭股票所有權，其請求系爭股票過戶即屬無據；(二)萬泰銀
    行未經拍賣程序即處分系爭股票乃於法未合，且系爭股票之
    買賣契約亦無萬泰銀行代理乙○○出賣系爭股票意旨之表示
    ，在原告對於萬泰銀行與乙○○間之授權過程毫無所悉之情
    形下，原告稱信賴萬泰銀行係有權處分系爭股票而為善意並
    不足採；(三)縱原告已合法取得系爭股票所有權，惟被告因受
    本院執行命令拘束，對原告過戶之請求自無法配合辦理，又
    附表股票號碼82-ND-046156部分，質權人萬泰銀行解除質權
    之出讓人欄位未蓋章，質權解除背書未完成，而附表股票號
    碼82-ND-028851、82-ND-028861及82-ND-029094部分，設質
    人乙○○於解除質權之受讓人欄位蓋章不清楚，無法核印，
    均無法辦理股票過戶登記等語置辯。
四、兩造爭執重點在於：(一)原告是否於乙○○受破產宣告前，全
    部或一部受讓附表股票，而得請求被告辦理過戶登記？或上
    揭股票應屬於乙○○之破產財團範圍，不應辦理過戶登記？
    (二)若認定原告全部或一部受讓附表股票，得請求被告辦理過
    戶登記，被告得否以法院執行命令禁止過戶之理由對抗原告
    ？爰就上揭爭點說明如后。
五、萬泰銀行因乙○○未清償欠款而處分質物之過程，不符法律
    強制規定，實屬無權處分，而原告未釐清萬泰銀行不依拍賣
    程序處分質物之依據，即受讓附表股票，亦難謂善意受讓，
    自不得請求被告辦理過戶登記：
  (一)按「質權人於債權已屆清償期，而未受清償者，得拍賣質物
    就其賣得價金受償。」，民法第八百九十三條第一項定有明
    文；復按質權人於債權清償期屆滿後，為受清償，得訂立契
    約，取得質物之所有權或用拍賣以外之方法，處分質物，但
    有害於其他質權人之利益者，不在此限，民法第八百九十五
    條準用第八百七十八條定有明文；再按法律行為，違反強制
    或禁止之規定者，無效，民法第七十一條前段定有明文。
  (二)經查，萬泰銀行解除附表股票質權設定，以乙○○名義將附
    表股票轉讓原告之過程，萬泰銀行承辦人丁○○於本院九十
    六年八月十四日言詞辯論期日證稱：「我們是依據乙○○提
    供給我們的同意書上面他委託授權給我們去處分，如果債務
    不履行我們可以逕行處分擔保品，提出擔保物提供書、同意
    書正本、影本各一份（正本與影本相符，正本發還）。設質
    是八十七年的事情，當時我不是承辦人。轉讓是原告在九十
    四年三月二十四日有交付我們購買意願書及訂金一百萬元的
    支票，我們在九十四年六月二十七日收到原告交付九百萬元
    的價金，我們當天交付股票給原告。我們銀行實務因為可以
    處分擔保品的要求，所以八十七年的時候乙○○就蓋了，原
    先授信的行庫交股票給我的時候，乙○○的印章就已經蓋好
    了。」（本院卷第一六七頁），而上揭擔保物提供書與同意
    書記載日期均為八十七年一月十五日，與證人丁○○事後補
    提股票質權設定聲請書及質權設定登記申請書日期八十七年
    一月十四日僅相隔一日，顯見萬泰銀行係於設定質權之初，
    即要求乙○○若屆期未清償，同意萬泰銀行用拍賣以外之方
    法處分質物，而非於債權清償期屆滿後，方就同意萬泰銀行
    以拍賣以外方式處分質物另訂立契約，顯見擔保物提供書及
    同意書之內容，違反前揭民法第八百九十五條準用第八百七
    十八條之規定，依民法第七十一條前段規定應屬無效。換言
    之，萬泰銀行係無權處分附表股票。
  (三)再者，原告本即知悉所購買之附表股票乃乙○○質押於萬泰
    銀行之股票，被告公司亦有股東登記，萬泰銀行不依前揭民
    法第八百九十三條第一項規定將附表股票拍賣受償，卻另行
    處分出售原告，原告自應釐清萬泰銀行就乙○○名下如附表
    股票逕行處分之依據為何，始有善意受讓之可能，然對於上
    揭證人丁○○所提出之擔保物提供書與同意書，原告訴訟代
    理人稱：「這些文件都不是我們原告與萬泰銀行買受股票的
    交易文件，這些文件與原告無關。」，而證人丁○○復證稱
    ：「（問：證人所提出的文件，在萬泰銀行與原告買賣股票
    的當時有無提出這個文件給原告看過？）原告沒有要求我們
    提出，所以我們也沒有提出。」、「（問：證人有無告訴原
    告，萬泰銀行與乙○○之間授權與蓋印的過程？）原告沒有
    問我們，所以我們就沒有說。」（本院卷第一六七、一六八
    頁），顯見原告當初僅係單純相信萬泰銀行所保證附表股票
    所有權清楚（參見股票買賣契約書第三條之約定），並未釐
    清萬泰銀行就乙○○名下如附表股票逕行處分之法律依據，
    自難謂係善意無過失，亦無從依民法第八百零一條、第九百
    四十八條之規定，善意受讓附表股票。
  (四)綜上，萬泰銀行無權處分附表股票，原告亦未善意受讓附表
    股票，而乙○○業已破產，附表股票應屬乙○○之破產財團
    範圍，被告自不應辦理過戶登記。
六、綜上所述，本件原告以受讓附表股票之法律關係，請求被告
    變更附表股票之股東名簿登記，其請求為無理由，不應准許
    ，應予駁回。
七、兩造之其餘攻擊防禦方法及其他爭點，於本件判決結果無影
    響，爰不一一論列，附此說明。
八、據上論結，本件原告之訴為無理由，並依民事訴訟法第七十
    八條，判決如主文。
中　　華　　民　　國　　96　　年　　10　　月　　16　　日
                民事第一庭    法    　官　文衍正
以上正本係照原本作成
如對本判決上訴，須於判決送達後20日內向本院提出上訴狀
中　　華　　民　　國　　96　　年　　10　　月　　16　　日
                  　　　　　　法院書記官　周其祥
附表：
發行公司名稱：國華人壽保險股份有限公司
原股東姓名：乙○○
股數：二百萬股
股票張（股）數及編號：
┌──┬──────────┬─────┬────┬──────┐
│    │ 股 　票   號　  碼 │ 每張股數 │ 張  數 │  股    數  │
├──┼──────────┼─────┼────┼──────┤
│ 1  │82-ND-064001～064100│  1,000   │   100  │   100,000  │
├──┼──────────┼─────┼────┼──────┤
│ 2  │82-ND-046401～046500│  1,000   │   100　│   100,000  │
├──┼──────────┼─────┼────┼──────┤
│ 3  │82-ND-046001～046300│  1,000   │   300　│   300,000  │
├──┼──────────┼─────┼────┼──────┤
│ 4  │82-ND-028001～029500│  1,000   │ 1,500　│ 1,500,000  │
├──┼──────────┼─────┼────┼──────┤
│總計│                    │          │ 2,000　│ 2,000,000  │
└──┴──────────┴─────┴────┴──────┘
